【裁判字號】    95,易,2407
【裁判日期】    951226
【裁判案由】    詐欺
【裁判全文】
臺灣臺中地方法院刑事判決              95年度易字第2407號
公  訴  人  臺灣臺中地方法院檢察署檢察官
被      告  戊○○
                    國民
上列被告因詐欺案件，經檢察官提起公訴（九十五年度偵字第一
四六七二號），本院判決如下：
    主    文
戊○○幫助共同意圖為自己不法之所有，以不正方法由自動付款
設備取得他人之物，處有期徒刑月，如易科罰金，以銀元佰
元即新臺幣玖佰元折算壹日。
    犯罪事實
一、戊○○明知任何人均可租用行動電話門號，且可知悉現今社
    會詐欺集團用以向被害人施行詐術之聯絡電話，均是使用以
    他人名義租用之電話，藉以掩飾犯行及躲避警方之偵查，而
    可預見如將其所租用之行動電話門號交予他人使用，極易被
    利用為與財產有關之犯罪工具，但仍基於縱若其行動電話門
    號被利用作為遂行他人詐欺取財之行為使用，亦不違背其本
    意之幫助犯意，先於民國九十五年一月二十五日，至臺中市
    中區○○○街一三五號地下一樓Ｅ５８室之南屏電信股份有
    限公司（以下簡稱南屏電信公司）特約門市，向該特約門市
    租用電話號碼0000000000號之行動電話門號後，
    旋即於同年二月六日前某日，在不詳地點，將上開行動電話
    門號之晶片卡交付予不詳姓名年籍之成年男子使用。而該名
    成年男子取得上開行動電話門號後，旋即與另一名姓名年籍
    亦不詳之成年男子共同基於意圖為自己不法所有，以不正方
    法利用自動付款設備詐欺取財之犯意聯絡，於九十五年二月
    六日上午九時許，先由其中一人以上開行動電話門號撥打電
    話給丙○○，自稱係中央情報局主任「陳明豪」，而向丙○○佯稱因其信用卡遭人冒用，故其財產將被強制執行云云，
    經丙○○告以並未申辦信用卡後，自稱「陳明豪」之成年男
    子再告以此案將由警政署「吳警官」來調查云云，嗣再由另
    一名成年男子冒稱係警政署「吳警官」去電丙○○，並諉稱
    丙○○之個人資料已外洩且遭人冒用，故提供三個人頭郵局
    帳號（0000000000000000號、00000
    00000000000號、0000000000000
    000號）予丙○○，指示丙○○為其金融機構帳戶申請電
    話語音轉帳功能，致丙○○陷於錯誤，而至臺北富邦商業銀
    行辦理電話語音轉帳手續，並以該自稱「吳警官」之成年男
    子所提供之上開帳號，設定為語音轉帳約定帳號後，該自稱
    「吳警官」之成年男子，於同日再度來電，要求丙○○提供
    其語音轉帳轉帳密碼時，丙○○不疑有他，遂告以上開語音
    轉帳之密碼。該二名成年男子旋即於九十五年二月六、七、
    八日，分別利用語音轉帳系統，自行將丙○○設於臺北富邦
    銀行帳戶內之新臺幣（下同）九十九萬八千元、一百零一萬
    元、九十九萬一千元（以上三筆係同年月六日所匯）、九十
    九萬八千元、九十九萬八千元、九十九萬八千元（以上三筆
    匯款時間為同年月七日）、四十五萬元、四十四萬五千元（
    以上二筆匯款時間為同年月八日），共計六百八十八萬八千
    元轉帳至上開人頭帳戶內，而以此不正方法，利用語音轉帳
    系統之自動付款設備取得丙○○之財物。嗣丙○○於同年月
    九日至臺北富邦商業銀行對帳時，發覺其前開帳戶內存款短
    少，始知受騙上當，乃報警處理。
二、案經臺中縣警察局清水分局報告臺灣臺中地方法院檢察署檢
    察官偵查起訴。
    理    由
一、訊據被告戊○○固直承有於九十五年一月二十五日租用電話
    號碼0000000000號之行動電話門號等情，惟矢口
    否認有何幫助以不正方法利用自動付款設備詐欺取財之犯行
    ，辯稱：是證人甲○○帶伊去特約門市租用該行動電話門號
    後，伊拿到該門號之晶片卡後，就將之放在機車置物箱內，
    過兩天後，就發現晶片卡不見了，伊就在租用後一星期前往
    當時租用門號之特約門市辦理掛失云云。經查：
  (一)被告於九十五年一月二十五日，至臺中市○區○○○街一三
    五號地下一樓Ｅ５８室之南屏電信公司特約門市辦理包含電
    話號碼0000000000號在內之五支行動電話門號等
    情，除經被告於警詢、偵查及本院準備程序時均坦承不諱（
    見臺中縣警察局清水分局刑案偵查卷宗【以下簡稱「警卷」
    】九十五年五月二十五日警詢筆錄、臺灣臺中地方法院檢察
    署九十五年度偵字第一四六七二號偵查卷宗【以下簡稱「偵
    卷」】第五頁、本院卷第二八頁）外，並經證人乙○○於本
    院審理時證述明確（見本院卷第七一頁），且有南屏電信客
    戶申請書一份在卷可稽。而證人即被害人丙○○於犯罪事實
    欄所載時間，陸續接獲二名不詳姓名年籍成年男子利用被告
    所租用之電話號碼0000000000號之行動電話門號
    所撥打之電話，並對其施用如犯罪事實欄所載之詐術，致其
    陷於錯誤，因而告知其中一名成年男子其語音轉帳密碼，該
    二名成年男子隨即利用語音轉帳系統，將證人丙○○帳戶內
    之六百八十八萬八千元轉帳至人頭帳戶內等情，業據證人丙○○於警詢證述甚詳（見警卷證人丙○○九十五年二月九日
    警詢筆錄，被告於本院言詞辯論終結前，並未對證人丙○○
    之證言聲明異議，依刑事訴訟法第一百五十九條之五第二項
    規定，視為同意其證據能力），並有證人丙○○提出之存摺
    內頁一份附卷可查（見警卷），是被告上開行動電話門號確
    實已遭該二名不詳姓名年籍成年男子作為以不正方法利用自
    動付款設備詐欺取財使用無訛。
  (二)被告雖於本院以其上開行動電話門號之晶片卡遭竊、遺失云
    云置辯。然被告先於警詢時供稱：伊所租用之行動電話門號
    晶片卡，係於租用當日在特約門市附近遭竊，伊並未向警察
    報案，於遭竊一週後，伊有向當時租用行動電話門號之特約
    門市報失，但未補發門號云云（見警卷被告九十五年五月二
    十五日警詢筆錄）；又於偵查及本院準備程序時均供述：伊
    租用上開行動電話門號後，將其晶片卡放在機車前面置物箱
    遭竊，是失竊數日後，伊要拿出來使用時，才發現失竊云云
    （見偵卷第五、六頁、本院卷第二八頁）；另於本院審理時
    則供稱：伊在租用門號當天，在長春公園遇到證人甲○○，
    在聊天過
    程中，伊主動提起要申辦易付卡門號，證人甲○○就帶伊去
    特約門市辦理，辦完出來後，伊因為糖尿病發作，就將晶片
    卡放在機車前面的置物箱，再跟證人甲○○去吃東西，吃完
    回來就不見了（後改稱二天後要拿出來使用時才發現），證
    人甲○○並未與伊一同回去停放機車之地點，伊當時不知道
    如何處理，在發現晶片卡不見後一星期，才找到證人甲○○
    ，其間都未遇到或聯絡到證人甲○○，伊乃於某日下午與證
    人甲○○一起再到特約門市申辦遺失云云（見本院卷第六三
    、六六、六七頁），而就係租用行動電話門號當日或數日後
    發現晶片卡不見了，前後供述不一，而有可疑；又其如係嗣
    後才發現晶片卡不見了，又焉能確定晶片卡遺失或失竊之時
    間係在其租用門號當日？是被告上開供述顯有瑕疵可指。而
    證人甲○○則於本院審理時證述：是被告打電話給伊，說要
    辦行動電話，需要易付卡，叫伊陪他一起去，伊即與被告相
    約在長春公園見面；再陪同被告去特約門市，辦好後伊有看
    到被告將晶片卡放在機車坐墊下面的置物箱，二人就去附近
    吃東西，吃完東西回來，被告就說他放在機車坐墊底下置物
    箱之晶片卡及行動電話都掉了，伊就再與被告立刻回租用門
    號之特約門市填寫遺失晶片卡的申請書，交給一個女店員，
    這都是當天發生的事云云（見本院卷第六八、六九頁），而
    就其與被告一同去租用行動電話門號之過程、被告取得上開
    行動電話門號之晶片卡後放置之位置、被告及證人甲○○是
    否在被告租用門號當日就知悉晶片卡遺失或被竊、是租用門
    號當日或一星期後始去申辦遺失等重要情節，與被告之供述
    迥然有異，是證人甲○○是否有與被告一同至特約門市租用
    本件行動電話門號，足以啟人疑竇；且其二人所述被告租用
    之門號晶片卡遺失、有前往特約門市申辦遺失云云，亦難遽
    信；況證人乙○○於本院審理時證述：伊對於被告有印象，
    至於有無其他人陪同被告前來，伊沒有印象，因為申辦門號
    的人很多，伊不知道被告租用之行動電話晶片卡事後是否有
    遺失，亦不記得被告當天或嗣後有無來申辦晶片卡遺失，如
    果有的話，伊會先打電話給南屏電信公司詢問是否可以辦理
    停用，若南屏電信公司同意辦理停機，就會要求客戶填寫資
    料，伊等都會用電腦紀錄相關資料，而正本就會寄回給南屏
    電信公司，但在九十五年一月間，南屏電信公司已經開始每
    個月都會派人來門市回收包括申辦遺失的資料，若客戶要辦
    理停機時，經南屏電信公司查詢結果其門號已被強制停用，
    則不用再辦停機，被告所租用的行動電話門號，因為每個月
    要扣八十八元的月租費，所以一個月後才可以辦理停用，但
    仍可辦理暫時停用，通常伊在辦理停用後，會將資料以電腦
    傳輸給南屏電信，停用就會立刻生效，另外客戶亦可自行撥
    打電話辦理遺失等語（見本院卷第七一至七四頁），足證被
    告若於租用該門號一星期後至特約門市申辦遺失，無論係辦
    理停機或暫時停用，均可立刻生效，而防止該門號遭他人使
    用。然被告所租用之電話號碼0000000000號之行
    動電話門號，於九十五年一月二十五日至同年二月六日間，
    並無掛失紀錄等情，有和信電訊股份有限公司九十五年十月
    二十五日和信（業服）字第○九五二一○○○二八七號函及
    所附歷年使用者資料、該公司九十五年十二月四日和信（業
    服）字第○九五二一一○一四六七號函各一份附卷可參（見
    本院卷第四一、四二、五八之二頁）；且證人丙○○接獲以
    被告所租用之上開行動電話門號撥打電話之時間，係在九十
    五年二月六日，係在被告租用上開門號後第十二天；換言之
    ，被告租用之行動電話門號，於其租用後十二日仍在可以使
    用之狀態，堪認被告辯稱有因為行動電話門號晶片卡遺失或
    被竊而於租用後一星期就去辦理遺失云云，顯係事後卸責之
    詞，無可採信。
  (三)另就被告為何一次租用五個行動電話門號等情，被告於偵查
    中供稱：「（問：申請五支電話卡用途？）打電話用。」（
    見偵卷第五頁）；另於本院準備程序中則供稱：當時伊是從
    事檳榔批發之工作，所以才租用五支行動電話，伊聽說該特
    約門市可以一次租用比較多行動電話門號，所以才到該門市
    去辦理，當時因為剛好有一筆錢，所以才想要租用五個門號
    來放著云云（見本院卷第二八頁）；而證人甲○○則於本院
    審理時證稱：好像是一系列四個或五個門號有優惠云云（見
    本院卷第七○）。然查，證人乙○○於本院審理時證述：一
    次租用多個門號並無優惠，租用一個或五個門號時，被告所
    租用之行動電話門號每一個的價格均是六百元，晶片卡裡都
    有九百元的通話費等語（見本院卷第七一頁），是被告一次
    租用五個行動電話門號，並無特別之優惠，應可認定。而被
    告於本院準備程序時另供述：平時客戶若要訂購檳榔，都會
    打電話到伊家裡等語（見本院卷第二八頁）；另又於本院審
    理時供稱：伊當時的工作是替伊弟弟送檳榔，在辦理本件行
    動電話門號前，亦有申請月租費型的門號，但都未使用云云
    （見本院卷第六四、七八頁），是被告若僅係負責運送檳榔
    給客戶之工作，且平日均以家用電話接受客戶訂單，應無租
    用本件行動電話門號以接受客戶訂單之必要；另其當時如亦
    有申請月租費型的行動電話門號，更無再一次購買本件五個
    電話門號之需求。再者，被告又於本院審理時陳稱：「（問
    ：當時是否欠錢？）他（指被告弟弟）作到現在都虧錢。我
    是跟他抽傭金的。每個月大概有三、四萬元。今年才開始賠
    錢，因為他都沒有老實跟我講，我現在連看病的錢都沒有。
    」云云（見本院卷第七八頁），則若被告之弟所經營之檳榔
    批發生意，迄今均是處於虧損狀態，自無可能每月均給予被
    告三、四萬元之傭金作為報酬，是被告供稱每月有三、四萬
    元收入云云，並不可採。且由被告上開供述觀之，被告於租
    用本件行動電話門號之時，其經濟狀況應非寬裕，衡情並無
    在同時租用五支行動電話門號並無優惠，且其又無租用行動
    電話之急切需求之情形下，一次申辦五支行動電話門號之可
    能。而被告所述遺失、失竊行動電話門號，有辦理掛失等情
    ，又不可信，復如前述，且本件亦無積極證據足以證明被告
    即係撥打電話向證人丙○○詐騙之人，本諸罪疑唯輕原則，
    因而認定被告應僅係單純將其所租用之上開行動電話門號提
    供給他人使用。
  (四)今日一般人至電信公司租用行動電話門號並非難事，如非供
    犯罪之非法使用，衡情自無置自己名義租用之行動電話門號
    不用，而使用他人行動電話門號之必要；縱偶有將行動電話
    門號提供他人使用，亦必深入瞭解其用途及合理性，始予提
    供，尤其邇來因詐騙集團猖獗，報章媒體屢屢報導詐騙集團
    均以蒐購以他人名義租用之行動電話門號，對被害人施用詐
    術，以躲避警方追查，政府並因而於電子或平面媒體廣為宣
    導防止民眾受騙，故無正當原因提供電話門號予他人使用，
    實存有使受交付者持以遂行財產犯罪並避免暴露身分而遭查
    緝之高度風險，此亦應屬公眾週知之共同生活經驗。被告為
    智力成熟之成年人，對此顯然知之甚詳，是其應可預見將其
    名義租用之行動電話門號提供他人使用，將幫助他人實施詐
    欺取財犯罪，但仍將其行動電話門號交付於不詳姓名年籍之
    成年男子，顯具縱有人以其行動電話門號實施詐欺取財之犯
    罪，亦不違背其本意之幫助意思至明。
  (五)綜上所述，被告前開辯詞，顯係事後卸責之詞，並無可採。
    本件事證明確，被告犯行堪以認定，應予依法論科。
二、按被告行為後，九十四年二月二日修正公布之刑法，業於九
    十五年七月一日施行，新刑法第二條第一項之規定，係規範
    行為後法律變更所生新舊法律比較適用之準據法，於新刑法
    施行後，應適用新刑法第二條第一項之規定，為「從舊從輕
    」之比較。另於比較時應就罪刑有關之共犯、未遂犯、想像
    競合犯、牽連犯、連續犯、結合犯，以及累犯加重、自首減
    輕暨其他法定加減原因（如身分加減）與加減比例等一切情
    形，本於統一性及整體性原則，綜其全部罪刑之結果而為比
    較（最高法院九十五年五月二十三日刑事庭第八次會議決議
    參照）。查刑法第三百三十九條之二第一項以不正方法利用
    自動付款設備詐欺取財罪，其法定罰金刑部分得科銀元一萬
    元以下罰金，然被告行為後，於九十五年六月十四日增訂之
    刑法施行法第一條之一規定：「中華民國九十四年一月七日
    刑法修正施行後，刑法分則編所定罰金之貨幣單位為新臺幣
    。九十四年一月七日刑法修正時，刑法分則編未修正之條文
    定有罰金者，自九十四年一月七日刑法修正施行後，就其所
    定數額提高為三十倍。但七十二年六月二十六日至九十四年
    一月七日新增或修正之條文，就其所定數額提高為三倍。」
    ，且九十四年二月二日施行公布，九十五年七月一日施行之
    刑法第三十三條第五款修正為：「主刑之種類如下：˙˙˙
    五、罰金：新臺幣一千元以上，以百元計算之。」，是依修
    正後之法律，刑法第三百三十九條之二第一項以不正方法利
    用自動付款設備詐欺取財罪所得科處之罰金刑最高為新臺幣
    三萬元、最低為新臺幣一千元；而被告行為時適用之罰金罰
    鍰提高標準條例第一條前段規定：「依法律應處罰金、罰鍰
    者，就其原定數額得提高為二倍至十倍。但法律已依一定比
    率規定罰金或罰鍰之數額或倍數者，依其規定。」、現行法
    規所定貨幣單位折算新臺幣條例第二條規定：「現行法規所
    定金額之貨幣單位為圓、銀元或元者，以新臺幣之三倍折算
    之。」，及修正前刑法第三十三條第五款規定: 「主刑之種
    類如下：˙˙˙五、罰金：一元以上。」，是依行為時之法
    律，刑法第三百三十九條之二第一項以不正方法利用自動付
    款設備詐欺取財罪所得科處之罰金刑最高為新臺幣三萬元、
    最低為新臺幣三元。因此，比較上述修正前、後之刑罰法律
    ，自以被告行為時之舊法即依修正前刑法第三十三條第五款
    ，並配合罰金罰鍰提高標準條例第一條前段為法條適用之依
    據，較有利於被告，自應適用被告行為時之法律，即修正前
    刑法之相關規定，予以論處。
三、查該名不詳姓名年籍之成年男子取得被告前開行動電話門號
    後，即與另一名不詳姓名年籍之成年男子共同基於意圖為自
    己不法所有之犯意聯絡，以如犯罪事實欄一、所載之詐術，
    使證人丙○○陷於錯誤，先以該名自稱「吳警官」之男子提
    供之人頭帳戶帳號設定為其存款帳戶之電話語音約定轉帳帳
    號後，再將其電話語音轉帳密碼告知該名成年男子，而由該
    名成年男子以輸入電話語音轉帳密碼之不正方法，而由銀行
    電話語音轉帳終端機之自動付款設備取得證人丙○○存款，
    核其所為，係觸犯刑法第三百三十九條之二第一項之以不正
    方法利用自動付款設備詐欺取財罪。被告提供其上開行動電
    話門號予該名成年男子，供該男子以之作為詐騙證人丙○○
    之聯絡工具使用，主觀上係以幫助之意思，參與以不正方法
    利用自動付款設備詐欺取財罪構成要件以外之行為，為幫助
    犯，核被告所為，係犯刑法第三十條第一項前段、第三百三
    十九條之二第一項之幫助以不正方法利用自動付款設備詐欺
    取財罪，應依同法第三十條第二項規定減輕其刑（檢察官原
    起訴法條為刑法第三十條第一項前段、第三百三十九條第一
    項之幫助詐欺取財罪，惟經蒞庭檢察官變更起訴法條如上；
    另被告行為後，刑法第三十條雖經修正，然觀諸修正前後幫
    助犯之規定，僅有文字之修正，無關成立幫助犯內容之實質
    之變更，不屬法律之變更，，惟因本案關於法定罰金刑部分
    係適用修正前刑法規定，為使適用法律體例一致，就幫助犯
    亦應適用行為時即修正前之規定，附此敘明）。爰審酌被告
    提供行動電話門號供他人非法使用，使犯罪難以查緝，等同
    助長犯罪，行為殊屬不當，於犯罪後復砌詞飾過，惟念其並
    未實際參與以不正方法利用自動付款設備詐欺取財罪，可責
    難性較小等一切情狀，量處如主文所示之刑。又被告行為時
    之刑法第四十一條第一項前段規定：「犯最重本刑為五年以
    下有期徒刑以下之刑之罪，而受六個月以下有期徒刑或拘役
    之宣告，因身體、教育、職業、家庭之關係或其他正當事由
    ，執行顯有困難者，得以一元以上三元以下折算一日，易科
    罰金。」；又被告行為時之易科罰金折算標準，修正前罰金
    罰鍰提高標準條例第二條前段（業於九十四年五月十七日刪
    除）規定，就其原定數額提高為一百倍折算一日，則本件被
    告行為時之易科罰金折算標準，應以銀元三百元折算一日，
    經折算為新臺幣後，應以新臺幣九百元折算為一日。惟九十
    五年七月一日施行之刑法第四十一條第一項前段則規定：「
    犯最重本刑為五年以下有期徒刑以下之刑之罪，而受六個月
    以下有期徒刑或拘役之宣告者，得以新臺幣一千元、二千元
    或三千元折算一日，易科罰金。」，比較修正前後之易科罰
    金折算標準，以九十五年七月一日修正公布施行前之規定，
    較有利於被告，爰依修正前刑法第四十一條第一項前段之規
    定，諭知易科罰金之折算標準，以示懲儆。
四、至公訴意旨以：被告以幫助詐欺取財之不確定故意，另提供
    其於九十五年一月二十五日申辦之0000000000號
    、0000000000號、0000000000號、0
    000000000號等行動電話門號，供不詳姓名年籍成
    年男子作為詐騙被害人之用，因認被告此部分行為，另涉有
    幫助詐欺取財罪嫌等語。惟按犯罪事實應依證據認定之，無
    證據不得認定犯罪事實；不能證明被告犯罪者，應諭知無罪
    之判決，刑事訴訟法第一百五十四條第二項、第三百零一條
    第一項分別定有明文。且刑法上之幫助犯，以正犯已經犯罪
    為構成要件，故幫助犯無獨立性，如無他人犯罪行為之存在
    ，幫助犯即無由成立，最高法院六十年臺上字第二一五九號
    著有判例可資參照，此即所謂共犯之從屬性。因此，幫助犯
    並非其幫助行為一經完成，即成立犯罪，必其幫助行為或其
    影響力持續至正犯實施犯罪始行成立。本案依現存卷證資料
    觀之，上開0000000000號、000000000
    0號、0000000000號、0000000000號
    等行動電話門號，尚無被害人出面指述有經使用作為財產犯
    罪行為之聯絡電話之情形，亦無證據可證明收受被告上開行
    動電話門號之成年男子或第三人有利用被告上開行動電話門
    號從事犯罪行為，從而被告此部分交付行動電話門號予他人
    之行為，即缺乏正犯之犯罪可資從屬，自難逕認被告此部分
    行為亦成立幫助詐欺取財罪，惟公訴人認此部分與前揭論罪
    科刑之交付0000000000號行動電話門號部分犯行
    ，係一次交付，應屬想像競合犯之裁判上一罪關係，爰不另
    為無罪之諭知。
據上論斷，應依刑事訴訟法第二百九十九條第一項前段，刑法第
二條第一項前段、第三百三十九條之二第一項、修正前刑法第三
十條第一項前段、第二項、第四十一條第一項前段，修正前罰金
罰鍰提高標準條例第二條，現行法規所定貨幣單位折算新臺幣條
例第二條，判決如主文。
本案經檢察官丁○○到庭執行職務。
中    華    民    國    95    年    12    月    26    日
                  刑事第三庭    審判長法  官  唐光義
                                      法  官  賴妙雲
                                      法  官  郭妙俐
上列正本證明與原本無異。
如不服本判決，應於判決送達後十日內向本院提出上訴狀，上訴
於臺灣高等法院臺中分院（須附其所繕本）。
                                      書記官  陳玉芬
中    華    民    國    95    年    12    月    26    日
附錄本案論罪科刑法條全文：
刑法第三十條
幫助他人犯罪者，為從犯。雖他人不知幫助之情者，亦同。
從犯之處罰，得按正犯之刑減輕之。
刑法第三百三十九條之二
意圖為自己或第三人不法之所有，以不正方法由自動付款設備取
得他人之物者，處三年以下有期徒刑、拘役或一萬元以下罰金。
以前項方法得財產上不法之利益或使第三人得之者，亦同。


司法院資訊處製作；財團法人民間司法改革基金會備份。
